臺灣高等法院臺中分院刑事裁定
111年度毒抗字第830號
抗  告  人  
即  被  告  石瑞銘


                    （現於法務部○○○○○○○○執行強制戒治中）
上列抗告人即被告因聲請強制戒治案件，不服臺灣南投地方法院
111年度毒聲字第211號中華民國111年6月28日所為裁定（聲請案
號：臺灣南投地方檢察署111年度聲戒字第27號；偵查案號：111
年度毒偵緝字第56號），提起抗告，本院裁定如下：
    主  文
抗告駁回。
    理  由
一、抗告人即被告石瑞銘（下稱抗告人）抗告意旨略以：
　㈠強制戒治期間最長可達1年，剝奪人身自由程度與一般刑法相
    類，且法律明定法院就是否施以強制戒治有終局裁定之權，
    法院應在尊重專業判斷前提下核對判斷結論形成所根據之事
    實是否明確，而確實保障人權。抗告人先前有施用毒品前科
    ，但經本次觀察勒戒業已徹底戒除毒癮，倘僅依勒戒處所出
    具之有無繼續施用毒品傾向證明書、評估標準紀錄表率而認
    定，非但流於勒戒處所之橡皮圖章，且有違人權之保障；原
    裁定以前科紀錄作為評分標準，而認定抗告人仍有繼續施用
    毒品之傾向，顯非客觀事實，抗告人就過去所犯之罪行皆已
    服刑完畢，強制戒治又將前科數量列入評分審核，恐有重複
    處罰之虞；另勒戒所之心理醫師，僅以2次簡短3分鐘不到之
    談話內容，即評定抗告人是否於勒戒結束後，有繼續施用毒
    品之傾向，此種評估方式於醫學角度上，若真有疾病之患者
    ，僅能依初診論，未能實質有效幫助觀察、勒戒之勸導意義
    ，亦無法斷定有無繼續施用毒品之傾向。且觀原裁定是以抗
    告人前科紀錄與行為表現、臨床評估及社會穩定度作為綜合
    判斷，抗告人前科紀錄為評估分數之9成，倘以此標準認定
    ，何有專業評斷可言，依一事不二罰之法定界限原則，實有
    違憲法第8條保障人身自由所為之限制。
　㈡在第三次修正說明手冊中，若判定繼續施用毒品傾向需加註
    理由，情形特殊個案在認為上述分數判定原則不合適時，可
    依據實際之狀況詳實註明判定之理由，另為判定有或無繼續
    施用毒品之傾向，且有無繼續施用毒品傾向之評估標準，依
    其評估標準之量表所得分數，僅具有預測受觀察勒戒者是否
    再犯施用毒品之風險高低而已。惟依學者就民國90年間隨機
    抽樣及100年監察院糾正案資料中顯示有無繼續施用毒品傾向
    失準率過高。又預測因子（變項）不具有預測性，對於不具
    預測能力之因素本不應做為評分因子，依監察院100年糾正
    文中亦揭露「有無繼續施用毒品傾向」評估判定標準係屬我
    國首創，國外無此類前例可供參考，實施前並無相關信、效
    度研究，依法自應由法院為最終之審查及裁定，而非受該評
    估標準所得分數是否60分所拘束，此不因該修正評估標準是
    否屬行政規則或法規命令變更（見臺灣高等法院110年第1次
    庭長及審判長會議結論）有所不同，又司法院大法官會議釋
    字第216號解釋，法官依據法律獨立審判，各機關依其職掌
    就有關法規釋示之行政命令，法官於審判案件時固可予以引
    用，但仍得依據法律表示適當之不同見解，並不受其拘束。
　㈢本次毒品危害防制條例於109年1月15日修正公布，其中該條
    例第20條第1項、第2項將有關觀察、勒戒或強制戒治執行完
    畢釋放後得適用前2項規定之期間，由5年後再犯第10條之罪
    修改為3年後再犯，而抗告人應屬修法後之初犯，評估標準
    卻將109年以前之前科列入評分依據，有違憲法一事不再理
    原則，與法不溯及既往背道而馳；觀察勒戒應收容於勒戒處
    所，雖非刑罰，但均與社會隔離，強制戒治執行與受刑人差
    異不大，該制度執行自應符合憲法第23條比例原則、第8條
    正當法律程序與明顯區隔原則；另毒品危害防制條例第20條
    第2項後段受觀察、勒戒人有繼續施用毒品傾向者，檢察官
    聲請裁定令入戒治所強制戒治之規定，並未有完整鑑定程序
    ，且未讓抗告人有到庭或委任辯護人到庭陳述意見之機會，
    有違訴訟權利中之辯護權云云。
二、按抗告期間，除有特別規定外，為5日，自送達裁定後起算
    。刑事訴訟法第406條前段定有明文。復按送達於在監獄或
    看守所之人，應囑託該監所長官為之；在監獄或看守所之被
    告，於上訴期間內向監所長官提出上訴書狀者，視為上訴期
    間內之上訴，刑事訴訟法第56條第2項、第351條第1項亦有
    明定，而刑事訴訟法第351條第1項之規定，依同法第419條
    規定，為抗告程序所準用。又監所與法院間無在途期間可言
    ，是上訴人或抗告人在監獄或看守所，如向該監所長官提出
    上訴或抗告書狀，因不生扣除在途期間之問題，故必在上訴
    或抗告期間內提出者，始可視為上訴或抗告期間內之上訴或
    抗告（最高法院86年台抗字第80號裁定意旨參照）。查，原
    審裁定正本業經原審法院囑託法務部○○○○○○○○長官於111年7
    月8日送達抗告人即被告（下稱抗告人），有該院送達證書1
    份在卷可稽（見臺灣南投地方法院111年度毒聲字第211號卷
    第57頁），是該裁定於該日發生送達效力，抗告期間自送達
    翌日即111年7月9日起算5日，至111年7月13日（星期三）屆
    滿，雖原審法院係於111年7月14日始收受抗告人刑事抗告狀
    ，此有該抗告狀及其上所蓋「臺灣南投地方法院郵件收文收
    狀章（2）」戳章附卷可參（見本院卷第7頁），惟抗告人早
    於111年7月12日即向法務部○○○○○○○○長官提出刑事抗告狀，
    有該抗告狀及其上所蓋「法務部○○○○○○○○收受收容人訴狀章
    」戳章在卷可佐（見本院卷第15頁），故本件抗告未逾抗告
    期間，抗告合法，此程序事項先予敘明。
三、按犯毒品危害防制條例第10條之施用毒品罪者，檢察官應聲
    請法院裁定，令被告入勒戒處所觀察、勒戒，其期間不得逾
    2月。觀察、勒戒後，檢察官依據勒戒處所之陳報，認受觀
    察、勒戒人無繼續施用毒品傾向者，應即釋放，並為不起訴
    之處分；認受觀察、勒戒人有繼續施用毒品傾向者，檢察官
    應聲請法院裁定令入戒治處所強制戒治，其期間為6個月以
    上，至無繼續強制戒治之必要為止。但最長不得逾1年，為
    毒品危害防制條例第20條第1、2項所明定，且該條例第20條
    第2項關於強制戒治之規定，係屬強制規定，只要觀察、勒
    戒後，經評定受觀察、勒戒人有繼續施用毒品傾向者，檢察
    官即應聲請法院裁定受觀察、勒戒人令入戒治處所強制戒治
    ，法院無裁量餘地，首先敘明。次按勒戒處所應注意觀察受
    觀察、勒戒人在所情形，經醫師研判其有或無繼續施用毒品
    傾向後，至遲應於觀察、勒戒期滿15日前，陳報該管檢察官
    ，觀察勒戒處分執行條例第8條第1項亦定有明文。是依前揭
    法條規定，研判受觀察、勒戒者有無繼續施用毒品傾向者，
    為勒戒處所內之專業醫師。再關於有無繼續施用毒品傾向之
    評估標準，法務部為因應毒品危害防制條例之修正及109年1
    1月18日最高法院刑事大法庭109年度台上大字第3826號裁定
    意旨，乃邀集衛生福利部及專家學者、相關機關研商後，於
    110年3月26日以法矯字第11006001760號函修正頒布「有無
    繼續施用毒品傾向評估標準紀錄表」、「有無繼續施用毒品
    傾向評估標準評分說明手冊」，上開評分說明手冊載明判定
    之原則：「受觀察勒戒人入所後，經過2週時間的觀察、勒
    戒，由處所及醫療人員依據其各項紀錄、資料及觀察勒戒期
    間之行為表現，加以評分。在勒戒人入所4至6週後，可再做
    一次評估以做必要之評分修正。每一大項皆有靜態因子與動
    態因子。先以靜態因子分數評分，靜態因子分數總分在60分
    （含）以上為『有繼續施用毒品傾向』；60分以下，與動態因
    子分數相加，如果總分在60分（含）以上，為『有繼續施用
    毒品傾向』」，又評估標準紀錄表及說明手冊中「前科紀錄
    與行為表現」之第1題及第3題之計分方式修正如下(餘無修
    正)：㈠第1項「毒品犯罪相關司法紀錄」：計分方式修正為
    每筆(次)5分，總分上限為10分；㈡第3項「其他犯罪相關紀
    錄」：計分方式修正為每筆(次)2分，總分上限為10分。由
    上可知，前開有無繼續施用毒品傾向評估標準，係法務部邀
    集衛生福利部及專家學者、相關機關研商所得，並製有「有
    無繼續施用毒品傾向評估標準評分說明手冊」予以詳細規定
    ，除詳列各項靜態因子、動態因子之細目外，並有各細目之
    配分、計算及上限，均係勒戒處所醫師及相關專業知識經驗
    人士，依據其臨床實務及具體事證，在執行觀察、勒戒期間
    ，依法務部訂頒之評估標準進行，依其專業知識經驗，評估
    受觀察、勒戒人之人格特質、臨床徵候、環境相關因素所為
    之綜合判斷，已可避免摻雜個人好惡或流於恣意擅斷之情形
    ，不僅有實證依據，更有客觀標準得以評比，尚非評估之醫
    師所得主觀擅斷，乃具有科學驗證所得之結論。從而，受觀
    察、勒戒人有無「繼續施用毒品傾向」，既係依具體個案之
    臨床實務及相關事證等情綜合判定，有其相當之專業依據及
    標準，且涉及專門醫學，又衡酌強制戒治之目的，係為協助
    施用毒品者戒斷毒品之心癮及身癮所為之一種保安處分類型
    ，而「有無繼續施用毒品傾向評估標準紀錄表」係將與判斷
    有無繼續施用傾向之相關因素加以列舉及量化，適用於每一
    位受觀察、勒戒人，具一致性、普遍性、客觀性，以利執法
    者判定受觀察、勒戒人有無繼續施用毒品傾向，倘其評估由
    形式上觀察，無擅斷或濫權等明顯逾越裁量標準之情形，自
    得憑以判斷受觀察、勒戒人有無繼續施用毒品傾向，法院宜
    予尊重。　　　　
四、經查：
　㈠抗告人基於施用第一級毒品之犯意，於110年8月1日18時許，
    在南投縣竹山鎮光林巷住處附近，先將海洛因加水稀釋置入
    針筒注射方式，施用第一級毒品海洛因1次。嗣於同年月3日
    10時12分許，被告因假釋付保護管束前往臺灣南投地方檢察
    署觀護人室向觀護人報到，並接受採尿檢驗，結果呈可待因
    及嗎啡陽性反應，因而查獲，上開犯行業經抗告人於警詢及
    偵查中均坦承不諱，並有臺灣南投地方檢察署監管紀錄表、
    台灣檢驗科技股份有限公司濫用藥物實驗室濫用藥物檢驗報
    告在卷可稽（見南投縣政府警察局竹山分局警卷第2、6至7
    頁；毒偵931號卷第6頁）。是抗告人施用第一級毒品海洛因
    之犯行，應堪認定。
　㈡抗告意旨雖以前詞指摘原裁定不當。惟查：
　⒈抗告人因上開施用第一級毒品案件，經原審以110年度毒聲字
    第417號裁定送觀察、勒戒後，由法務部○○○○○○○○附設勒戒
    處所（下稱雲林勒戒所）依新修正施行之有無繼續施用毒品
    傾向評估標準說明手冊之評估結果：⒈前科紀錄與行為表現
    合計37分（毒品犯罪相關司法紀錄「有，11筆」計10分、首
    次毒品犯罪年齡「21-30歲」計5分、其他犯罪相關紀錄「有
    ，9筆」計10分、入所時尿液毒品檢驗「多種毒品反應」計1
    0分，上開4項靜態因子合計35分；所內行為表現「持續於所
    內抽菸」之動態因子計2分）；⒉臨床評估合計36分（多重毒
    品濫用「有」計10分、合法物質濫用「有」計2分、使用方
    式「有注射使用」計10分、使用年數「超過1年」計10分，
    上開靜態因子合計32分，精神疾病共病「無」計0分、臨床
    綜合評估（含病識感、動機、態度、就醫意願）評定為「中
    度」計4分，上開2項動態因子合計4分）；⒊社會穩定度合計
    5分（工作「全職工作（粗工）」計0分、家人藥物濫用「無
    」，計0分，上開2項靜態因子計0分；入所後家人是否訪視
    為「無」計5分、出所後是否與家人同住為「否」計5分，上
    開2項動態因子合計10分），以上1至3部分之總分合計78分
    （靜態因子共計67分，動態因子共計11分），經綜合判斷為
    有繼續施用毒品傾向，有該所111年6月13日有無繼續施用毒
    品傾向證明書、評估標準紀錄表為憑（見臺灣南投地方檢察
    署111年度毒偵緝字第56號卷第49至51頁）。是本件前開各
    項分數之計算係經依前揭新修正施行之評估標準予以評定後
    ，總得分在60分以上，則抗告人確有達「繼續施用毒品之傾
    向」而應施以強制戒治之標準。而本件雲林勒戒所評估抗告
    人是否有繼續施用毒品傾向，係該所相關專業知識經驗人士
    於抗告人入所執行觀察、勒戒期間，依其本職學識就抗告人
    之前科紀錄及行為表現、臨床評估及社會穩定度等因素所為
    之綜合判斷，並非僅憑簡單問答即能得出結論，更非評估之
    醫師所得主觀擅斷，乃具有科學驗證所得之結論，且勒戒處
    所之組織、人員之資格及執行觀察、勒戒相關程序，暨判斷
    施用毒品者，有無繼續施用毒品傾向，均有相關法令嚴格規
    範，非可恣意而為。準此，雲林勒戒所評估結果由形式上觀
    察，並無擅斷或濫權等逾越裁量標準之情事，原審憑以判斷
    受觀察、勒戒人有無繼續施用毒品傾向，難認有何違法或不
    當。抗告意旨以上開無繼續施用毒品傾向評估標準不具預測
    性，不應作為評分因子，及雲林勒戒所心理醫師僅以2次簡
    短談話內容即評定抗告人有繼續施用毒品傾向，欠缺專業評
    斷，應經完整鑑定程序云云，洵屬無據。
　⒉又刑事責任所謂一事不二罰，係指對於同一犯罪行為，基於
    法秩序之維護與人民權益受剝奪應符比例原則之精神，施以
    法律評價，祇許擇一種刑事處罰為之，並僅能處罰一次，不
    得重複施罰，始合公平正義理念。至刑事責任與保安處分，
    則屬不同範疇，亦為不同程序，二者並非不能相容。而毒品
    危害防制條例所規定之觀察、勒戒或強制戒治處分，其立法
    意旨在幫助施用毒品者戒除毒癮，該處分之性質非為懲戒行
    為人，而係為消滅受處分人再次施用毒品之危險性，目的係
    在戒除行為人施用毒品身癮及心癮之措施，且強制戒治係導
    入療程之觀念，針對行為人將來之危險所為預防、矯治措施
    之保安處分，以達教化與治療之目的，可謂刑罰之補充制度
    。雖強制戒治限制受處分人之人身自由，兼具自由刑之性質
    ，卻有刑罰不可替代之教化與治療作用，觀察其目的及功能
    ，強制戒治處分著重個案未來同種犯行之預防，性質屬保安
    處分，其與就過去行為依行為責任原則所科處之刑罰（例如
    ，犯罪行為經判處徒刑、拘役或罰金刑）不同。再者，毒品
    犯罪之特質，在司法實務或醫學臨床上，具有毒品前科紀錄
    者，或因長期有機會接觸毒品，或因欲再藉由毒品作用暫時
    遠離現實環境，其反覆性、繼續性地再犯施用毒品犯行之機
    率，確實較沒有毒品前科者高；而其他非毒品犯罪相關之犯
    罪紀錄，亦反應其主觀上違反法規範價值之可非難性，是該
    評估表將「毒品犯罪相關司法紀錄」及「其他犯罪相關紀錄
    」等項目列為靜態因子，係考量此等紀錄可反應施用毒品歷
    史紀錄、是否能遵守法律規範的性格，據以評估脫離國家公
    權力拘束後遠離毒品之可能性，將該等前科紀錄列入有無繼
    續施用毒品傾向之評估，通案列計一致但比重不同之分數（
    毒品犯罪相關司法紀錄每筆5分，其他犯罪相關紀錄每筆2分
    ），具有其本質考量及合理之關連性，且定有10分上限，2
    評分項目配分上限共計20分，僅佔總評分項目配分118分之1
    6.95％，已可避免無限制地以前案紀錄累加受觀察、勒戒人
    之分數，將使理應更為重要之臨床評估等因子之重要性被稀
    釋，故以前案紀錄作為衡量受觀察、勒戒人有無繼續施用毒
    品傾向之靜態因子之一，並非針對其過去之前案紀錄再重複
    為刑事處罰，此與刑事處罰之性質、程序皆有不同，並無違
    反一事不二罰原則。抗告意旨以原審將前科紀錄列入評分標
    準，且前科紀錄佔總分9成，為重複處罰、違反一事不二罰
    、明顯區隔原則、憲法第8條之人身自由保障原則云云，俱
    與事實不符，亦無可採。
　⒊復按裁定因當庭之聲明而為之者，應經訴訟關係人之言詞陳
    述；又為裁定前有必要時，得調查事實，刑事訴訟法第222
    條定有明文。是裁定與判決不同，以不經言詞陳述為原則，
    除有上揭所列或刑事訴訟法第十章與被告羈押相關之裁定等
    情形外，並無法定應經當事人言詞陳述之規定，均依書面審
    理；被告聽審權固屬憲法第16條保障人民訴訟權之一（司法
    院大法官釋字第482號解釋參照），但並非不得以法律為合
    理、正當規劃或限制，此乃立法機關自由形成的範疇，要屬
    「立法裁量」權限。如前所敘，現行毒品危害防制條例第20
    條第2項關於強制戒治之規定，係屬強制規定，只要觀察、
    勒戒後，經評定受觀察、勒戒人有繼續施用毒品傾向者，檢
    察官即應聲請法院裁定受觀察、勒戒人令入戒治處所強制戒
    治，法院無裁量餘地，而現行毒品危害防制條例及觀察勒戒
    處分執行條例並未規定檢察官聲請強制戒治前或法院為強制
    戒治裁定前，須先經訊問被告之程序，此與刑事訴訟法明定
    羈押、審判等程序均須經法官開庭訊問、審判之法定程序原
    則有別，而為立法者依據被告或受處分人所涉與公益等權益
    輕重，為各項權衡之立法裁量結果，屬立法形成空間，尚非
    法院所能置喙。又強制戒治性質核屬保安處分，其目的乃著
    重治療而非處罰，與刑罰執行之目的並不相同，並非刑事處
    罰，性質上並非當然有辯護權相關規定之適用，是縱檢察官
    或原審法院於裁定前並未給予抗告人到庭或委任辯護人到庭
    陳述意見之機會，並無違法或不當。抗告人認有違正當法律
    程序及訴訟權利中之辯護權云云，均屬無據，難以憑採。
五、綜上，原審依憑雲林勒戒所前開評估結果，認抗告人經觀察
    、勒戒後，有繼續施用毒品傾向，檢察官聲請為正當，依毒
    品危害防制條例第20條第2項規定，裁定被告令入戒治處所
    強制戒治，其期間為6個月以上，至無繼續強制戒治之必要
    為止，但最長不得逾1年，核無不合。抗告人提起抗告，指
    摘原裁定不當，為無理由，應予駁回。
據上論斷，應依刑事訴訟法第412條，裁定如主文。
中　　華　　民　　國　　111 　年　　9 　　月　　 8　　日
          刑事第五庭　　審判長法　官　張  智  雄
　　　　　　　　　　　　　　　法　官　林  源  森
　　　　　　　　　　　　　　　法　官　陳  鈴  香
以上正本證明與原本無異。
不得再抗告。      
                              書記官  王  朔  姿
　　　　　　　　　　　　　　　
中　　華　　民　　國　　111 　年　　9 　　月　　8 　　日